【裁判字號】    92,訴,128
【裁判日期】    921014
【裁判案由】    侵權行為損害賠償
【裁判全文】
臺灣花蓮地方法院民事判決  九十二年度訴字第一二八號
    原      告  財團法人汽車交通事故特別補償基金
    法定代理人  王得山
    訴訟代理人  丙○○
                丁○○
    被      告  乙○○
    特別代理人  高月英
    被      告  甲○○
右當事人間請求侵權行為損害賠償事件，本院判決如左：
    主      文
被告乙○○應給付原告新台幣壹佰肆拾萬元，及自民國九十二年五月六日起至清償日
止，按年息百之五計算之利息。
原告其餘之訴駁回。
訴訟費用由被告乙○○負擔。
    事      實
甲、原告方面：
    一、聲明：被告乙○○或甲○○應給付原告新台幣（下同）一百四十萬元，及自
        本件訴狀繕本送達翌日起至清償日止，按年息百分之五計算之利息。
    二、陳述：
    (１)被告乙○○前於民國（下同）九十一年七月二十八日，騎乘被告甲○○所有
        之車號ＲＪＮ─六八一號機車，行經花蓮縣卓溪鄉卓溪一號橋中央處，因駕
        駛疏忽而跌落橋下，致其後搭載之乘客高贈鈞死亡。前開機車並未投保強制
        汽車責任保險，然高贈鈞之繼承人高月英已依強制汽車責任保險法第三十八
        條第一項第二款之規定，由原告獲得死亡給付一百四十萬元（內含被害人高
        贈鈞對高月英之法定扶養費三十二萬元，殯喪費三十萬元，及慰撫金一百萬
        元，共計一百六十二萬元，茲僅以一百四十萬元計）。原告自得依同法第三
        十九條第二項之規定，向被告二人依不真正連帶債務之法律關係，請求如訴
        之聲明所示之金額及法定遲延利息。
    (２)本件肇事機車未投保，故並無保險人，且於本件車禍並無可歸責於加害人以
        外之第三人存在，自無強制汽車責任保險法第三十一條第二項適用之問題，
        被告乙○○所辯，自無可採。至被告甲○○部分，其雖以其不在場故無責任
        云云置辯，惟同法第三十九條第五項並不以汽車所有人具有故意或過失為必
        要，是此部分辯解，並無可採。又被告甲○○雖尚以其未曾允許被告乙○○
        使用前開機車為辯，然依舉證責任分配之法則，其自應負擔舉證責任以證明
        其確未曾為前開允許始得免責，今被告甲○○既未能為該項舉證，其對原告
        之損害賠償責任，自不能解免。
    三、證據：提出交通事故證明單、收據影本各一件、高月英之戶籍謄本為證。
乙、被告方面：
  壹、被告乙○○方面：
    一、聲明：駁回原告之訴。
    二、陳述：依強制汽車責任保險法第三十一條第二項之規定，被告乙○○為高贈
        鈞之妹，應可免責。
  貳、被告甲○○方面：
    一、聲明：駁回原告之訴。
    二、陳述：前開機車肇事時被告甲○○人在南投縣工作，並不在場，且乙○○使
        用前開機車是因訴外人方明德出借，我不知為何方明德會將機車出借，乙○
        ○並未曾得到被告甲○○之允許，故本件賠償責任應與被告甲○○無關。
    理      由
一、本件原告主張被告乙○○於前揭時地騎乘被告甲○○所有之上開機車肇事，致同
    乘於該機車之高贈鈞死亡，及該機車係未經投保強制汽車責任險之車輛，以及原
    告已依強制汽車責任保險法之規定給付高贈鈞之法定繼承人高月英一百四十萬元
    等事實，被告二人均不爭執，堪以認定為真正。惟原告主張其可依強制汽車責任
    保險法第三十九條第二項之規定，向被告二人求償該一百四十萬元之情，被告二
    人均予以否認，是本院茲就原告所主張之該項請求權是否存在進行審查。
二、經查：
(一)被告乙○○部分：按汽車交通事故發生時，受害人或其繼承人因肇事汽車非被保
    險汽車，未能依本法規定向保險人請求給付保險金者，得在相當於本法規定之保
    險金額範圍內，向特別補償基金請求補償；特別補償基金於補償金額範圍內，得
    直接向加害人或汽車所有人求償，強制汽車責任保險法第三十八條第一項第二款
    及第三十九條第二項定有明文。本件原告因前開肇事車輛非保被保險汽車肇事，
    而給付被害人高贈鈞之法定繼承人高月英（即高贈鈞之母）死亡給付一百四十萬
    元，自得再依前開規定，向加害人即被告乙○○及汽車所有人即被告甲○○求償
    。被告乙○○雖以同法第三十一條第二項前段之規定置辯，惟本件肇事車輛僅有
    一輛，該車輛又未投保強制汽車責任險，自無同法第三十一條「汽車交通事故之
    發生，如可歸責於被保險人或加害人以外之第三人者，保險人得於給付金額範圍
    內代位行使被保險人對於該第三人之損害賠償請求權。」、「前項第三人為被保
    險人或加害人之家屬者，保險人無代位求償之權利。但汽車交通事故係由其故意
    所發生者，不在此限」適用之問題，而本件係由汽車交通事故特別補償基金為補
    償，法亦無準用之規定；況且，其依同法第九條第一項「本法所稱加害人係指汽
    車交通事故之行為人」之規定，係為前開交通事故之加害人，並非同法第三十一
    條第一、二項之第三人，雖被告乙○○與高贈鈞為家屬關係，於此情形，亦難認
    屬於法律漏洞，而需以類推適用之方式予以填補。是被告乙○○之辯解，即無可
    採。
(二)被告甲○○部分：按「前四項對汽車所有人之規定，於加害人未經汽車所有人允
    許使用其汽車者，不適用之」，強制汽車責任保險第三十九條第五項定有明文。
    又「當事人主張有利於己之事實者，就其事實有舉證之責任。但法律別有規定，
    或依其情形顯失公平者，不在此限」，民事訴訟法第二百七十七條定有明文。本
    件原告否認被告甲○○所為未允許被告乙○○使用機車之辯解，則「甲○○允許
    乙○○使用前開機車」之事實，即屬對原告有利，依前開法條之本文規定，原告
    即負有舉證之責任。復參諸該有利於原告之事實係屬積極事實，被告甲○○所辯
    為消極之事實，就舉證之難易度而言，自以積極事實較為容易，此外，並無其他
    間接事實可資推定，被告甲○○曾默許被告乙○○使用前開機車，而需由被告甲
    ○○提出反證之必要，故將舉證責任配置由原告負擔，並無顯失公平之處。惟原
    告就此有利於己之事實始並未能為舉證，本院自無從遽為對其有利之認定，從而
    ，被告甲○○即無庸負擔本件賠償責任。
三、綜上，被告乙○○因使用未投強制汽車責任保險之機車而不法侵害高贈鈞之生命
    ，原告因而依強制汽車責任保險法之規定給付補償費一百四十萬元予高贈鈞之法
    定繼承人高月英，原告自得依同法第三十九條第二項之規定，向被告乙○○求償
    ，準此，原告所為如主文第一項之請求，為有理由，應予准許。惟原告對被告甲
    ○○部分之請求，則因原告不能證明被告甲○○曾允許乙○○使用甲○○所有之
    機車，依同法第五項之規定，即屬無理由，應予駁回。
四、據上論結，本件原告之訴為一部有理由，一部無理由，依民事訴訟法第七十九條
    但書，判決如主文。
中      華      民      國    九十二    年      十      月     十四     日
                                        臺灣花蓮地方法院民事庭
~B法      官  郝燮戈
右為正本，係照原本作成。
如對本判決不服，應於送達後廿日內，向本院提出上訴狀（應抄附繕本）。
~B法院書記官  高明正
中      華      民      國    九十二    年      十      月     十四     日


司法院資訊處製作；財團法人民間司法改革基金會備份。
